臺灣高等法院刑事判決
109年度上訴字第4530號
上  訴  人  臺灣桃園地方檢察署檢察官
被      告  謝文豪
上列上訴人因被告毒品危害防制條例案件，不服臺灣桃園地方法
院109年度審訴字第1274號，中華民國109年10月27日第一審判決
（起訴案號：臺灣桃園地方檢察署109年度偵字第10949號、109
年度毒偵字第932號），提起上訴，本院判決如下：
    主  文
上訴駁回。
    事  實
一、甲○○明知甲基安非他命是毒品危害防制條例列管之第二級毒
    品，非經許可，不得持有，竟基於持有第二級毒品純質淨重
    20公克以上之犯意，於民國109年1月22日晚間10時許，在桃
    園市中壢區中華路上某「全國加油站」附近，向真實姓名、
    年籍不詳，綽號「小王」之男子，以新臺幣1萬元之價格購
    得甲基安非他命1包（毛重為36.12公克，純質淨重為30.832
    2公克）而持有之。嗣於109年1月23日凌晨2時40分許，在桃
    園市○○區○○路00號前為警查獲，並扣得上開甲基安非他命1
    包。
二、案經桃園市政府警察局刑事警察大隊報告臺灣桃園地方檢察
    署檢察官偵查起訴。
    偵辦。
    理  由
壹、證據能力部分：
一、本判決下引具傳聞性質之各項供述證據經本院於審判期日調
    查證據時提示並告以要旨後，未據當事人於言詞辯論終結前
    就證據能力部分有所異議（見本院卷第114至115頁），本院
    審酌上開證據資料製作時之外部情狀，尚無違法不當及證明
    力明顯過低之瑕疵，認以之作為證據應屬適當，揆諸刑事訴
    訟法第159條之5規定，應均有證據能力。
二、至本件認定事實所引用之非供述證據，並無證據證明係公務
    員違背法定程式所取得，亦查無顯不可信或不得作為證據之
    情形，且經本院於審判期日依法進行證據之調查、辯論，被
    告於訴訟上之程序權即已受保障，亦應有證據能力。
貳、認定犯罪事實所憑之證據及理由：
一、前揭事實，業據被告甲○○於警詢、偵訊、原審及本院均坦承
    不諱（見109年度毒偵字第932號偵查卷【下稱毒偵卷】第15
    至17頁、第82頁；原審卷第51、56頁；本院卷第74頁、第11
    6頁），並有桃園市政府警察局保安警察大隊搜索扣押筆錄
    、扣押物品目錄表、現場及扣案物品照片在卷可稽（見毒偵
    卷第29至33頁、第37頁），暨甲基安非他命（白色結晶塊）
    1包扣案可資佐證。該包扣案之白色結晶塊經送鑑定結果，
    確檢出第二級毒品甲基安非他命成分（驗餘淨重為34.6868
    公克，純度為88.8%，純質淨重為30.8322公克）此節，復有
    交通部民用航空局航空醫務中心109年2月17日航藥鑑字第00
    00000號、第0000000Q號毒品鑑定書存卷可參（見毒偵卷第1
    03、105頁），足認被告上開任意性之自白與事實相符，堪
    以採信。
二、綜上所述，本案事證明確，被告持有第二級毒品純質淨重20
    公克以上犯行堪以認定，應依法論科。　　
參、論罪及刑之加重事由：
一、核被告所為，係犯毒品危害防制條例第11條第4項之持有第
    二級毒品純質淨重20公克以上之罪。
二、累犯加重部分：
㈠、被告前因施用毒品案件，經原審法院以106年度審簡字第531
    號判決處有期徒刑4月確定，並於106年10月12日易科罰金執
    行完畢乙節，有本院被告前案紀錄表1份在卷可參，其受徒
    刑之執行完畢後，5年以內故意再犯本件有期徒刑以上之罪
    ，已符合刑法第47條第1項所定之累犯要件。
㈡、本院審酌被告前已有多次違反毒品危害防制條例之前科，其
    受刑之執行完畢後仍未能因此自我控管，復於執行完畢後又
    再犯本案持有毒品等犯行，且屬與前所犯施用毒品案件具有
    關聯性之犯罪，可徵其刑罰反應力薄弱，未能因此悛悔，爰
    依刑法第47條第1項之規定加重其刑。
肆、施用毒品應不受理部分：
一、公訴意旨另以：被告基於施用第一級、第二級毒品之犯意，
    於109年1月22日晚間10時許，在位於桃園市○○區○○0街00號
    住處內，以將海洛因摻入香菸吸食方式，施用第一級毒品一
    次，及以將甲基安非他命放入玻璃球燒烤方式，施用第二級
    毒品一次。因認被告此部分所為，係涉犯毒品危害防制條例
    第10條第1項之施用第一級毒品罪及同條第2項之施用第二級
    毒品罪等罪嫌。
二、本案被告行為後，前於109年1月15日修正公布之毒品危害防
    制條例第20條第3項、第23條第2項、第35條之1業於109年7
    月15日施行，上開修正後毒品危害防制條例第20條第3項規
    定，犯第10條之罪於觀察、勒戒或強制戒治執行完畢釋放後
    ，3年後再犯第10條之罪者，適用同條前2項之規定，即再經
    觀察、勒戒或強制戒治等程序。上開所稱「3年後再犯」，
    只要本次再犯（不論修正施行前、後）距最近1次觀察、勒
    戒或強制戒治執行完畢釋放，已逾3年者，即該當之，不因
    其間有無犯第10條之罪經起訴、判刑或執行而受影響，此為
    最高法院已統一之法律見解（最高法院109年度台上大字第3
    826號裁定意旨參照）。又刑事訴訟法第303條第1款規定，
    案件有起訴之程序違背規定之情形者，應諭知不受理之判決
    。此所稱起訴之程序違背規定，係指檢察官提起公訴之訴訟
    行為於程序上有違法律之規定而言，因起訴後始發生之情事
    變更事由，致法院不能為實體上之審理及實體判決者，亦屬
    之。毒品危害防制條例修法後已賦予檢察官視個案不同而為
    觀察、勒戒或附條件緩起訴（含戒癮或毋庸戒癮之條件）之
    裁量，復涉施用毒品者人身自由之剝奪及受多元處遇之選擇
    ，攸關其權益，故法院視個案情形，如認檢察官未及審酌被
    告有無不適合附命完成戒癮治療等緩起訴處分之情形，而逕
    予裁定觀察、勒戒，顯屬不利或有失公平者，自得認起訴之
    程序違背規定，且無從補正而為不受理之判決，俾由檢察官
    再行斟酌而為適法之裁量（最高法院109年度台抗大字第177
    1號裁定意旨參照）。
三、被告前因施用毒品案件，經臺灣桃園地方法院以100年度毒
    聲字第88號裁定送觀察、勒戒後，因認無繼續施用毒品之傾
    向，於100年5月17日執行完畢釋放出所，並由臺灣桃園地方
    檢察署檢察官以99年度毒偵字第6593號、100年度毒偵字第6
    2號、第517號、第1984號為不起訴處分確定，被告其後雖有
    因施用毒品案件經法院判處罪刑確定及執行完畢之情形，但
    迄今並無再受觀察、勒戒或強制戒治等保安處分之裁判及執
    行，期間亦未受「附命緩起訴」等節，有本院被告前案紀錄
    表在卷可憑。檢察官起訴被告本案犯施用第一級毒品海洛因
    、第二級甲基安非他命之行為時間為「109年1月22日晚間10
    時許」，已在其最近一次觀察、勒戒執行完畢釋放日（即前
    述100年5月17日）之3年後，依照前揭說明，本案檢察官之
    起訴欠缺訴追條件，即應依刑事訴訟法第303條第1款規定，
    就被訴施用第一級毒品部分為公訴不受理之判決，而就被訴
    施用第二級毒品部分，因與被告所犯持有純質淨重20公克以
    上之第二級毒品罪部分具吸收犯之實質上一罪關係，應不另
    為不受理之諭知。
伍、維持原判決之理由：
一、原審法院同上認定，以被告犯持有第二級毒品純質淨重20公
    克以上之罪部分事證明確，而適用毒品危害防制條例第11條
    第4項、第18條第1項前段，刑法第11條、第47條第1項等規
    定，並以行為人之責任為基礎，審酌被告經查獲時持有甲基
    安非他命純質淨重合計重達30.8322公克，數量不少，非但
    危害個人之身心健康，而對社會治安造成潛在之危險，應予
    非難；惟考量被告犯後始終坦承犯行之態度，以及上開持有
    逾法定重量第二級毒品甲基安非他命之期間，衡量因此犯罪
    所生之危害，本於刑罰之一般預防及特別預防目的，兼衡其
    犯罪之動機、目的、手段、素行及自陳高中畢業之智識程度
    、入監前從事LED工程、月薪新臺幣3、4萬元之生活狀況等
    一切情狀，量處有期徒刑8月，暨宣告扣案甲基安非他命（
    純質淨重30.8322公克）屬第二級毒品，應予沒收銷燬，並
    就被訴施用第一級毒品部分為公訴不受理之諭知，就被訴施
    用第二級毒品罪部分不另為不受理之諭知等節，認事用法均
    無違誤，量刑及沒收之諭知亦屬妥適，應予維持。
二、檢察官上訴及補充理由書意旨略以：
　　毒品危害防制條例第35條之1立法理由載明：「關於具體案
    件適用新舊法之說明如下：若該等案件於修正施行前已繫屬
    於法院或少年法院（地方法院少年法庭）者，為求程序之經
    濟，法院或少年法院（地方法院少年法庭）應依修正施行後
    之規定處理，即應依職權為觀察、勒戒或強制戒治之裁定。
    依修正施行後之規定，受觀察、勒戒人無繼續施用傾向者或
    強制戒治期滿後，應為不起訴處分或不付審理之裁定者，法
    院或少年法院（地方法院少年法庭）應為免刑之判決或不付
    審理之裁定。」本案被告係於修正後之毒品危害防制條例施
    行前提起公訴並繫屬於原審法院，揆諸上開立法理由，原審
    應就施用第一級、第二級毒品犯行部分逕為觀察、勒戒裁定
    ，尚非逕為不受理判決。且附命完成戒癮治療之緩起訴屬檢
    察官於偵查中之職權，起訴前檢察官本會審酌被告是否適於
    緩起訴處分，檢察官既已提起公訴，自無原判決所謂檢察官
    提起公訴時未審酌行使緩起訴裁量權，剝奪被告可能受有緩
    起訴之非拘束人身自由之可能性，而不適用毒品危害防制條
    例第35條之1規定。原判決規避該規定之適用，顯有違誤，
    爰請撤銷原判決，就施用第一級、第二級毒品部分為觀察，
    勒戒之裁定，並就持有第二級毒品純質淨重20公克以上罪部
    分另為適當合法之判決等語。
三、按毒品危害防制條例第20條第3項、第23條第2項於109年1月
    15日修正公布，並於109年7月15日施行，修法後強調「治療
    勝於處罰」、「醫療先於司法」之刑事政策，強化觀察、勒
    戒或強制戒治處分、命附條件緩起訴處遇措施與監禁刑罰間
    之交替運用，使之相輔相成，以助施用毒品者重生。而施用
    毒品者之成癮性、施用動機或生活環境各有不同，修正前就
    機構外處遇，僅有附命完成戒癮治療之單一模式，若不分個
    案情節、無論有否醫療必要，一律施以戒癮治療，顯然過於
    僵化而缺乏彈性，故除以往之「觀察、勒戒或強制戒治」及
    「附命完成戒癮治療緩起訴」雙軌制處遇外，更賦予檢察官
    得依個案情形，以刑事訴訟法第253條之2第1項第4款至第6
    款或第8款規定，給予施用毒品者繳納處分金、義務勞務、
    心理輔導或其他預防再犯措施為附條件之緩起訴處分，俾其
    能經由多元化之緩起訴處遇，有效並適當戒除毒癮而澈底擺
    脫毒品危害。從而，修法後既已賦予檢察官視個案不同而為
    觀察、勒戒或附條件緩起訴（含戒癮或毋庸戒癮之條件）之
    裁量，而本件檢察官於109年5月27日提起公訴時，上開修正
    後之毒品危害防制條例既尚未施行，顯無從審酌修正後所賦
    予之多元化緩起訴處遇，是上訴意旨認起訴前業經檢察官審
    酌被告是否適於緩起訴處分等語，自難認屬有據。準此，原
    審法院認檢察官本案未及審酌行使被告有無適用修法後所賦
    予之多元化緩起訴處遇，對被告權益已生重大影響，遂依刑
    事訴訟法第303條第1款規定，而就被訴施用第一級毒品部分
    為公訴不受理之判決，並就持有純質淨重20公克以上之第二
    級毒品罪部分論罪科刑後，就具吸收犯實質上一罪關係之施
    用第二級毒品部分不另為不受理之諭知，俾由檢察官就被告
    施用毒品犯行部分再行斟酌而為適法之裁量，經核並無不當
    。檢察官仍執前詞提起上訴，為無理由，業經本院論述如前
    ，應予駁回，並不經言詞辯論為之。
據上論斷，應依刑事訴訟法第368條，判決如主文。
本案經檢察官蔡顯鑫到庭執行職務。
中　　華　　民　　國　　110 　年　　10　　月　　28　　日
                  刑事第二十庭  審判長法　官  王復生
                                      法　官  蕭世昌 
                                      法　官  張紹省
以上正本證明與原本無異。
如不服本判決，應於收受送達後20日內向本院提出上訴書狀，其
未敘述上訴之理由者並得於提起上訴後20日內向本院補提理由書
（均須按他造當事人之人數附繕本）「切勿逕送上級法院」。
                                      書記官  莫佳樺
中　　華　　民　　國　　110 　年　　11　　月　　1 　　日
附錄：本案論罪科刑法條全文
毒品危害防制條例第11條第4項
持有第二級毒品純質淨重二十公克以上者，處六月以上五年以下
有期徒刑，得併科新臺幣七十萬元以下罰金。